【裁判字號】    99,上訴,2303
【裁判日期】    991229
【裁判案由】    妨害性自主罪
【裁判全文】
臺灣高等法院臺中分院刑事判決        99年度上訴字第2303號
上  訴  人
即  被  告  楊勝富
指定辯護人  本院公設辯護人  王金陵  
上列上訴人即被告因妨害性自主罪案件，不服臺灣臺中地方法院
98年度訴字第3401號中華民國99年10月15日第一審判決（起訴案
號：臺灣臺中地方法院檢察署98年度偵字第965號），提起上訴
，本院判決如下：
    主      文
上訴駁回。
    事實及理由
一、犯罪事實：
    楊勝富曾於民國93年間因詐欺案件，經臺灣高雄地方法院判
    處有期徒刑3月確定，於93年11月19日易科罰金執行完畢。
    其於96年9月間結識Ａ女(代號0000-0000，74年出生，真實
    姓名、年籍，均詳見卷附真實姓名對照表，下稱Ａ女)，進
    而與Ａ女交往成為男女朋友(現已分手)。其於97年10月22日
    ，因細故與Ａ女發生爭執，乃徒手毆打Ａ女1巴掌，並將Ａ
    女拉上車談判，致Ａ女於拉扯間受有腳踝瘀青之傷害（其涉
    傷害部分未據告訴），Ａ女因而與楊勝富分手。楊勝富不甘
    就此與Ａ女分手，竟於同年月27日上午10時15分許，至Ａ女
    位於臺中市之租屋處(確實地址詳卷)，佯以要為Ａ女腳傷擦
    藥為由經Ａ女同意進入該租屋處內；於為Ａ女腳傷擦完藥後
    ，即開始親吻Ａ女，惟遭Ａ女拒絕，楊勝富乃基於強制性交
    之犯意，自後徒手毆打Ａ女之脖子1下(未成傷)，再將Ａ女
    撲倒強壓在床上，並抓住Ａ女雙手，使Ａ女無法反抗，致Ａ
    女受有左側中指瘀血、左側前肢抓傷、右大腿輕微紅腫之傷
    害，繼而強行脫去Ａ女穿著之衣、褲，親吻Ａ女之胸部、下
    體，Ａ女迫於無法反抗，復不願因遭性侵害而懷孕，遂要求
    楊勝富使用保險套，楊勝富即戴上保險套，將其性器插入Ａ
    女性器，以此強暴之方法對Ａ女為強制性交1次得逞。
二、證據能力之說明：
  (一)按法院或檢察官依刑事訴訟法第208條規定囑託醫院、學校
    或其他相當之機關、團體為鑑定時，祇須其以言詞或書面提
    出之鑑定報告，符合刑事訴訟法第206條第1項、第208條所
    規定之形式要件，即具有證據能力，此即屬於刑事訴訟法第
    159條第1項所稱「法律有規定」之特別情形。而機關、團體
    受法院或檢察官囑託所為之測謊鑑定，形式上如符合測謊基
    本要件，包含:須受測人同意配合、依賴施測人員之技術與
    經驗、測謊儀器須良好且運作正常、受測人身心及意識狀態
    須正常等項，即具有證據能力。又測謊鑑定，係依一般人在
    說謊時，會產生遲疑、緊張、恐懼、不安等心理波動現象，
    乃以科學方法，由鑑定人利用測謊儀器，將受測者之上開情
    緒波動反應情形加以紀錄，用以分析判斷受測者之供述是否
    違反其內心之真意而屬虛偽不實。故測謊鑑定，倘鑑定人具
    備專業之知識技能，復基於保障緘默權而事先獲得受測者之
    同意，所使用之測謊儀器及其測試之問題與方法又具專業可
    靠性時，該測謊結果，經鑑定人分析判斷有不實之情緒波動
    反應，依補強性法則，雖不得作為有罪判決之唯一證據，但
    非無證據能力，仍得供裁判之佐證（參見最高法院99年度臺
    上字第3494號、第3583號判決意旨）。查原審囑託臺灣臺中
    地方法院檢察署對證人Ａ女實施測謊，有該署檢察事務官李
    錦明出具之99年2月2日2010C0010號測謊鑑定書1份在卷可憑
    ，其內容記載有鑑定方法(區域比對法、刺激測試法)，且附
    有測謊圖譜數據分析表、受測人測謊同意書、測謊圖譜、鑑
    定人結文、鑑定人簡歷等資料，該鑑定人員已具備專業之知
    識技能，所使用之測謊儀器及其測試之問題與方法具專業可
    靠性，且上開鑑定報告書之內容已包括鑑定經過及其結果，
    合於法定記載要件，應認該鑑定書具有證據能力。
  (二)復按被告以外之人於審判外之言詞或書面陳述，除法律有規
    定者外，不得作為證據；又當事人、代理人或辯護人於調查
    證據時，知有刑事訴訟法第159條第1項不得為證據之情形，
    而未於言詞辯論終結前聲明異議者，視為已有將該等證據採
    為證據之同意，刑事訴訟法第159條第1項、第159條之5第2
    項定有明文。查上訴人即被告楊勝富（下稱被告）及其指定
    辯護人對於下列原審及本院所引用之其他各項證據之證據能
    力，於言詞辯論終結前，均無何異議，本院審酌該等證據作
    成時之情況，並無不法取證情事，作為證據，應無不當，依
    前開說明，該等證據均有其證據能力，自均得為證據。
三、認定犯罪事實所憑證據、理由及對於被告辯解的判斷：
    訊據被告固對其於97年10月27日上午10時15分許至證人即告
    訴人Ａ女上開租屋處，進而與Ａ女為性交行為之事實，坦白
    承認，惟矢口否認有何強制性交之犯行，辯稱：其確實沒有
    強迫Ａ女性交，Ａ女租屋處是學生宿舍，隔音很差，如果其
    強迫Ａ女性交，一定會有人聽到Ａ女喊救命，且其性器沒有
    真的進入Ａ女性器，因Ａ女說會痛，其就沒有再插入，後來
    其進入廁所清洗時，Ａ女也沒有離開或報案，且Ａ女驗傷後
    ，Ａ女之陰道口並無裂傷、紅腫，Ａ女當時一切均出於自願
    ，其為職業勞工，若有打Ａ女脖子及其他身體各處，Ａ女豈
    會無傷，至於Ａ女驗傷的傷勢是之前所造成的，並非其對Ａ
    女性侵害而造成云云。惟查:
  (一)上開犯罪事實，業據證人Ａ女迭於警詢、偵查中及原審訊問
    時證述在卷，互核主要情節一致，詳列如下：
  1.證人Ａ女於97年10月27日警詢中證稱：「(問:請問你於何時
    ？何地？被何人性侵害？）97年10月27日上午11時許在臺中
    市○○區○○路租屋處被楊勝富性侵害。(問:你與楊勝富何
    時認識？平日交往情形如何？…)96年9月底與朋友相約出去
    玩，當日經由朋友介紹認識的。…我們交往後…常常吵架，
    …有一次他以為我跟別人出去玩，我回到宿舍時，他已經搬
    離我的租屋處，…直到前幾天他到租屋處找我，我不肯下來
    ，他趁我到樓下買東西時，他就把我攔下來，我們在大馬路
    上吵架，他就打我一巴掌，並且把我強壓上車把我載到山上
    ，停在路邊時遇到巡邏的警員，我告訴警察我的前男友強壓
    我上車，請警察載我回去。…97年10月27日早上10點多，他
    到租屋處來找我，他看到我身上有瘀青，他想跟我認錯要幫
    我擦藥，所以我當時沒防備就讓他到租屋處，他幫我擦完藥
    之後，他就要親我，我跟他說不要，我一直推他反抗他，然
    後他就走到我後面打我的脖子，我們就開始爭吵，他就把我
    撲倒在床上，他把我壓在床上把我內衣的扣子打開，並且想
    要脫我的褲子，我一直反抗，但是我的力氣很小沒辦法反抗
    ，所以他就把我的褲子及內褲脫掉，並且他把我二隻手抓住
    壓在床上，他脫掉他的上衣及褲子、內褲，他親我的胸部及
    肚子及下體，然後就把他的陰莖插入我的陰道來回抽動…當
    時他有戴保險套…，我當時想要離開房間，所以就跟他到樓
    下，在租屋處的樓下大廳他要跟我要房租，因為有幾個月的
    房租是幫我出的，…因為大廳很多人在看，所以當時他就走
    掉了，我就上去租屋處打春社派出所報警。(問:楊勝富對你
    性侵害時，是否有使用暴力、脅迫、恐嚇、催眠術或使用其
    他違反你意願的方法?情形為何?)他開始親我的時候有打我
    的脖子，對我性侵害時也一直推我、抓我的手讓我沒辦法反
    抗，他對我侵害是違反我的意願的。(問:妳是否受傷或受有
    重傷?)答:我的左手有瘀青…」等語(見警卷第6-7頁)。
  2.又於98年1月20日偵查中結證稱:「(問:97年10月27日被姓侵
    害經過?)那天早上10點多，楊勝富來敲我的門，他說要來幫
    我擦藥，我就開門讓他進來，我的傷在腳上，他剛開始幫我
    的腳上藥，他就親我的腳，我就反抗，他就打我…的脖子，
    …後來他就想要脫我的衣服，…我的衣服被他扯開，長褲、
    內褲被脫掉，胸罩有被解開，他就開始反覆要親吻我，撫摸
    我，想要跟我性交，我一直反抗，…他沒有停，我只好跟他
    說如果你硬要的話就去戴保險套，他就戴了保險套，…又把
    我壓住，又親吻我，把他的生殖器插進我的陰道，我也反抗
    不了，…他後來就安撫我，說我們一起下去吃午餐，我就跟
    他一起下去樓下大廳，樓下有管理員，我就當著管理員的面
    ，叫楊勝富不要再來找我，我也有跟管理員說以後楊勝富來
    不要讓他上去，我們在樓下耗了很久，因為他之前有幫我付
    房租，他就叫我把那些房租還給他，我就請管理員先將楊勝
    富幫我繳的房租先退還給他，但是管理員打電話問過之後說
    已經月底了所以無法退還，後來他就走了。…(問:驗傷診斷
    書上面的傷勢是如何來的?)是我那時在抵抗楊勝富，楊勝富
    抓我才造成的。(問:是否10月初造成的?)不是，10月初的傷
    是我走在路上，他要把我抓上車，我不肯，抵抗時造成的，
    大部分都是膝蓋以下跟腳踝瘀青」等語(見偵卷第5-6頁)。
  3.復於原審99年6月10日訊問時結證稱:「(檢察官問:97年10月
    27日那天的情形為何?)那天早上他打電話給我，他說他知道
    錯了，他知道我有受傷，他有帶藥來，因為我在97年10月22
    日在車上拉扯過程中我有受傷。…膝蓋以下有瘀青，腳趾頭
    都是瘀青。…他說要幫我擦藥，…他到我…(租屋處)的三樓
    房間，他一進來就跟我認錯，並且幫我擦藥，一開始他有幫
    我擦藥，擦到後來，他就一直往上摸，一直從小腿摸到我的
    大腿，就開始親我的大腿，我有反抗，當時他抓住我腳，我
    有打他，他後來才停止。他停下來之後，就到我後面，從我
    脖子後面打下去，…之後我們就一直爭吵，吵到後來，他就
    把我衣服、褲子、內衣、內褲脫掉，然後，他把我壓在床上
    ，他繼續親我，我一邊反抗，他一直親我，…親到胸部，我
    一直掙扎，求他停下來，他都不要，…我反抗到後來都已經
    沒有力氣，所以我說如果你硬要這樣，我求他去戴保險套，
    他有去戴保險套…(檢察官問：他陰莖插入你陰道的行為是
    在何時?)是在他戴保險套把我抓回去之後。(檢察官問:妳反
    抗的過程中有無受傷?)手被他抓住，有瘀青。(檢察官問:妳
    在97年10月27日的驗傷診斷書顯示，左側中指瘀血，左側前
    肢抓傷，傷勢如何來?)在反抗的過程中被被告抓傷的。(檢
    察官問:之後的情形為何?)他做完之後起來，說要帶我去吃
    飯，以為這樣就可以跟我和好，但是當時我的想法是只要不
    跟他兩人在房內我就可以獲救，所以我假裝跟他和好，一起
    下樓吃飯，下樓到大廳之後，我就跟他說，叫他走，以後不
    要再來找我。…我有請管理員幫我報警，管理員說不要。…
    我有問管理員是否可以把房租還給他，我只想要他走。管理
    員打電話去問過房東之後，房東說房租不能退。(檢察官問:
    何時去報警?)到最後他拿不到錢，他就走了，我就走回房間
    ，我怕他在路上等我，所以我不敢出去報警，我就在房間內
    打電話報警，警察說不要怕，他說他會持續跟我用電話聯絡
    ，叫我走到警局報警…(公設辯護人問:妳如何記得在本案發
    生過程中，被告陰莖有插入妳的陰道?)因為我覺得會痛，他
    有做抽插的動作。(公設辯護人問:那一天妳覺得他用他生殖
    器官碰觸妳的生殖器官時，妳有無覺得比平常更痛?)有。(
    公設辯護人問:他是突然就插入嗎?)他有親我有摸我，我有
    反抗，他是趁我沒有辦法反抗時，就插入。(公設辯護人問:
    他的生殖器官進入妳的生殖器官後，妳是否還有反抗?)有，
    我一直都有在反抗。(公設辯護人問:因為當時妳的陰道十分
    疼痛，到現在為止都讓妳印象深刻到妳到現在都還記得他的
    陰莖有插入妳的陰道?)是的。(公設辯護人問:被告在警察局
    有提到，他戴保險套後有想要插入妳的陰道，但是因為妳喊
    痛，他就停止，是事實嗎?)他騙人的。…(審判長問:剛才有
    提到案發當天妳有跟被告講說，你硬要的話要去戴保險套，
    妳那時候講這句話的用意為何?)我不想要懷孕，我不想被他
    侵害後還懷孕。(審判長問:妳那時候講這句話是否要拖延?
    )是的…(審判長問：後來，妳有去驗傷，右大腿有輕微紅腫
    的現象?)是事發當天我反抗時，被被告弄傷的。(審判長問:
    妳跟被告下樓之後，有跟管理員提及妳被性侵害的情形?)沒
    有，我只有請管理員幫我報警，我還沒有講原因，管理員就
    拒絕了」等語。
  (二)再者，證人Ａ女於案發當日即97年10月27日17時許即前往醫
    院驗傷，有中山醫學大學附設醫院受理疑似性侵害事件驗傷
    診斷書1份附卷可稽(附偵卷第32頁證物袋內)，依該驗傷診
    斷書所載證人Ａ女係受有左側中指瘀血、左側前肢抓傷等傷
    害，復參酌卷附該醫院98年2月11日中山醫九八川桓法字第
    0980001099號函(見偵卷第10頁)所示，證人Ａ女之右大腿上
    尚有輕微紅腫之現象，是證人Ａ女當日確係受有傷害，足以
    佐證證人Ａ女所述伊因遭被告性侵害而掙扎反抗致受有傷害
    之被害情節，應非子虛，堪予採信。至上開驗傷診斷書上證
    人Ａ女性器部位雖載有「無裂傷」，惟此驗傷應不在判斷男
    女性器官是否結合，而在判斷解剖學上該部位有無異常，且
    證人Ａ女業已成年且非毫無性經驗之女子，遭人強制性交後
    是否遺有裂傷痕跡，亦非出於必然，而屬因人而異，自不足
    據此為被告未與證人Ａ女性交之有利認定。又Ａ女與被告原
    即為男女朋友關係，兩人分手後，因被告向Ａ女示好而獲得
    同意為Ａ女擦藥之後，突遭被告強壓性侵，驚慌之下，Ａ女
    是否會意而尖聲呼救，亦非出於必然，自亦不足據此而為被
    告有利之認定。
  (三)又證人即Ａ女租屋處大樓管理員游淑敏於原審99年6月10日
    訊問時結證稱:「(公設辯護人問:97年10月27日當天的情形
    為何？)當天有一個男生(指被告)來找Ａ女，…他們就在我
    們的報紙區那邊，…後來講話愈來愈大聲，後來，他們二人
    就來到我的櫃台前面，女生就說要報警，…我想可能是情侶
    之間的吵架，所以我沒有報警，但是女生堅持報警，後來男
    生就走了。(公設辯護人問:女生有無提到退房租的事情？)
    有，我有問房東是否可以退房租，因為女生有積欠房租，所
    以我有跟那個男生說不能退房租。…(檢察官問:那個男生說
    到女生要報警，有無什麼反應?或表示?)我不記得。男生好
    像叫女生不要報警，但是女生好像一直要報警」等語，核與
    證人Ａ女前開證述大致相符，若證人Ａ女當日係出於自願與
    被告為性交行為，當無於事畢下樓時立即請求管理員報警之
    理?是證人游淑敏上開證言，亦足以佐證證人Ａ女前開證述
    為真實可信。
  (四)另證人Ａ女經原審囑託臺灣臺中地方法院檢察署於99年1月
    22日施以測謊鑑定結果，因受測謊者即證人Ａ女經測謊儀器
    先以刺激測試法檢測生理反應情形及熟悉測試後，再以區域
    比對法測試，經採7分位數據分析法比對分析(詳測謊圖譜數
    據分析表)，結果對於下列「1.你說那天(97/10/27)楊勝富
    有用手打你脖子有沒有說謊?(答:沒有)。2.你說那天(97/10
    /27)在你租處楊勝富有用手打你脖子有沒有騙我?(答:沒有)
    」等問題，證人Ａ女均為否定之回答，圖譜經分析結果，上
    述問題均無不實反應，足見告訴人之情緒波動未與內在記憶
    形成衝突，其上開回答並無說謊情形，據此研判證人Ａ女認
    知被告曾對伊施以強暴之情，此適與證人Ａ女前揭證述內容
    正相符合，並與被告所辯迥然有異，益證被告與證人Ａ女為
    本案性交行為時確有對證人Ａ女施以前開強暴行為無訛。被
    告辯稱：其沒有強迫Ａ女性交云云，實不足採信。至被告於
    原審雖同意接受測謊，惟經原審排定後，經合法通知卻無故
    未遵期到場，且測謊係測試客觀犯罪行為之有無，對於主觀
    意識及抽象概念之測試，其生理反應無法形成內外衝突之特
    徵，不易造成明確之情緒波動反應，難獲可靠測謊結果；本
    案被告有無違反Ａ女意願為性交行為，屬主觀意識認知，非
    測謊範疇乙情，有法務部調查局99年4月12日調科參字第099
    00155360號函附卷可稽，是亦無再對被告實施測謊之必要。
  (五)況衡以被告於警詢時供稱:「我見到被害人(Ａ女)身上有瘀
    青所以才幫她擦藥，擦藥中我觸摸到被害人身體，…我就主
    動親吻被害人胸部、…下體之後…被害人叫我帶上保險套後
    ，我以勃起的陽具欲插入被害人陰道時，被害人喊痛我就停
    一下，跟被害人說我輕一點，慢慢來之後，我再試了2-3次
    插入動作，被害人還是說會痛」等情，已足認被告確有以其
    性器插入證人Ａ女性器內，致證人Ａ女深感疼痛之舉動，縱
    被告未全部插入或未射精，亦應成立性交既遂，被告辯稱：
    其只有接觸Ａ女之性器而未插入云云，亦不值採憑。又被告
    上揭對Ａ女強制性交之情，迭據Ａ女指證明確，並於原審陳
    明不願再接受傳訊，而Ａ女於原審具結證述時，被告業經合
    法通知卻無故未到場，是原審已賦予被告詰問證人Ａ女之權
    利與機會，且縱使被告未到場，亦已由其指定辯護人於原審
    訊問時為被告詰問證人Ａ女(見原審卷第90頁至第97頁)，是
    被告之對質詰問權已獲充足之保障，其猶於本院審理時聲請
    再予傳喚證人Ａ女對質詰問，即無必要，附此敘明。
  (六)綜上所述，被告前揭所辯，顯係事後畏罪卸責之詞，不足採
    信，本件事證已臻明確，被告所為強制性交犯行可以認定。
四、論罪科刑的理由：
  (一)核被告所為，係犯刑法第221條第1項之對於女子以強暴之方
    法而為性交之強制性交罪。被告對證人Ａ女為前開性交行為
    時，已對Ａ女施以前開強壓及強行抓住Ａ女雙手等具有強制
    力之行為，已達強暴方法之程度，自非僅單純違反Ａ女之意
    願而已，起訴書記載被告係以違反Ａ女意願之方法而為性交
    等情，容有誤會。而被告於強制性交前對證人Ａ女所為前述
    親吻之猥褻行為，係強制性交行為之階段行為，為強制性交
    行為所吸收，不另論罪。被告上開傷害行為，應包括在強制
    性交之強暴行為內，自無另行成立刑法第277條第1項傷害罪
    之餘地。又被告曾於93年間因詐欺案件，經臺灣高雄地方法
    院判處有期徒刑3月確定，於93年11月19日易科罰金執行完
    畢，此有臺灣臺中地方法院檢察署刑案資料查註紀錄表及臺
    灣高等法院被告前案紀錄表各1份附卷可按，其前受徒刑之
    執行完畢後，5年以內故意再犯前開有期徒刑以上之強制性
    交罪，為累犯，應依刑法第47條第1項規定加重其刑。
  (二)原審依上述事證，適用前述法條，並審酌被告不思冷靜處理
    感情問題，為逞一己私慾，即以強暴手段，對Ａ女為強制性
    交之犯罪動機、目的、手段，已造成Ａ女心理莫大恐懼與創
    痛，其犯後猶否認犯行飾詞卸責及其素行、智識程度、生活
    狀況等一切情狀，量處被告有期徒刑3年6月。經核原審認事
    用法均無不合，其量刑亦屬妥適。被告上訴仍執前詞否認強
    制性交犯罪，而指摘原判決不當，自不足採，其上訴為無理
    由，應予駁回。
五、適用的法律：刑事訴訟法第368條。  
本案經檢察官陳佳琳到庭執行職務。
中    華    民    國    99    年    12    月    29    日
            刑事第二庭    審判長法  官  邱  顯  祥
                                法  官  姚  勳  昌
                                法  官  張  國  忠                          
以上正本證明與原本無異。     
如不服本判決應於收受送達後10日內向本院提出上訴書狀，其未
敘述上訴之理由者，並得於提起上訴後10日內向本院補提理由書
（均須按他造當事人之人數附繕本）「切勿逕送上級法院」。
                                                        
                                書記官  卓  佳  儀

中    華    民    國    99    年    12    月    29    日

司法院資訊處製作；財團法人民間司法改革基金會備份。
